【裁判字號】    89,簡上,88
【裁判日期】    900321
【裁判案由】    塗銷抵押權登記
【裁判全文】
臺灣屏東地方法院民事判決  八十九年度簡上字第八八號
    上  訴  人  庚○○
    訴訟代理人  方春意律師
    被上訴人    乙○○      籍.
                            .
                丁○○      住.
                              .
                丙○○      籍.
                             .
                戊○○      住.
                甲○○      住.
    右二人共同
    訴訟代理人  楊申田律師
    被上訴人    己○○      籍設台北縣板橋市○○街二六號
                            .
右當事人間請求塗銷抵押權登記事件，上訴人對於中華民國八十九年四月十三日本院
八十八年度潮簡字第六０九號第一審判決提起上訴，本院判決如左：
    主  文
原判決廢棄。
被上訴人應就坐落屏東縣佳冬鄉○○段第四六八地號土地，就屏東縣東港地政事務所
於民國五十六年五月十七日以港登字第三五二八號登記，權利價值新台幣壹萬壹仟貳
佰元，存續期間自民國五十六年四月二十六日至民國五十六年十月二十五日，債務人
張榮祥，設定權利範圍所有權二分之一之抵押權辦理繼承登記後予以塗銷。
第一、二審訴訟費用由被上訴人連帶負擔。
    事  實
甲、上訴人方面：
  一、聲明：
  （一）、原判決廢棄。
  （二）、右廢棄部分被上訴人等應就坐落屏東縣佳冬鄉○○段第四六八號土地，於五
          十六年五月十七日以港登字第三五二八號登記，權利人為邱陳碧，權利價值
          新台幣一一二００元，存續期間自五十六年四月二十六日至五十六年十月二
          十五日，債務人為張榮祥，設定權利範圍所有權二分之一之抵押權，辦理繼
          承登記後，將抵押權登記塗銷。
  二、陳述：除與原審判決書所載者相同茲予引用外，補稱：
（一）、本件之爭點在於證人即代書賴嘉傳電告被上訴人戊○○之妻即證人邱李真守
        ，詢問是否能以一萬二千元加計五年利息作為補貼之方式，請其夫即被上訴
        人戊○○提供必要文件，就坐落屏東縣佳冬鄉○○段第四六八號土地（以下
        稱系爭土地），於五十六年五月十七日以港登字第三五二八號登記，權利人
        為訴外人即被上訴人母親邱陳碧，權利價值新台幣一萬一千二百元，存續期
        間自五十六年四月二十六日至五十六年十月二十五日，債務人為張榮祥，設
        定權利範圍所有權二分之一之抵押權，辦理繼承登記後，將抵押權登記塗銷
        （以下稱系爭抵押權）之行為，是否構成訴外人即抵押債務人張榮祥之時效
        利益之拋棄。
（二）、時效完成後，債務人所為之承認，與民法第一百二十九條第二款所謂之承認
        性質不同，且契約因雙方意思表示合致始能成立，本件由證人邱李真守及被
        上訴人戊○○之陳述可知其不同意賴嘉傳之提議，即已被上訴人提出塗銷文
        件為條件，並為補貼，補貼計算之標準則為系爭抵押權登記數額為準，該項
        提議僅屬要約性質，非單純之債務承認，而雙方意思表示並無合致。該要約
        亦因被上訴人不同意已失其約束，況且系爭抵押權為被上訴人公同共有，僅
        對賴嘉傳僅對一人發出要約，非對全體為之，難認已對全體繼承人發生效力
        。因之其行為尚不能構成抵押債務人張榮祥之承認，自無拋棄時效利益之情
        事。
（三）、依原審張坤祥之證詞，固稱張榮祥就塗銷抵押權登記之事，全權委託其處理
        ，而找賴嘉傳目的是為辦理塗銷抵押權登記，然無何證據證明張榮祥就拋棄
        時效利益亦有授權處理，就張榮祥亦授權張坤祥處理拋棄時效利益應由被上
        訴人負舉證之責。
（四）、賴嘉傳僅證述其提議之方式係因雙方為舊識，為免官司傷和氣，故提議補貼
        方式，張坤祥並無要其全權處理，張坤祥亦不知其處理情形，又賴嘉傳係以
        自己之意思為表示，與使者單純傳達意思表示者不同，亦無證據可認賴嘉傳
        為張坤祥之使者。
（五）、原審判決認定本件抵押權設定人張榮祥之時效利益，已因授權張坤祥及賴嘉
        傳，表示願償還抵押債權本金而喪失，自不得再行主張時效完成之利益而拒
        絕債務之給付。惟本件系爭抵押債權之請求權時效已屆滿十五年之消滅時效
        及抵押權五年之除斥期間，已可確認。茲應審酌的是，該等債權之時效期間
        是否應自八十八年八月間重行起算。
  １、原審認為應重行起算之主要理由係抵押債務人張榮祥已授權其兄張坤祥全權處
      理系爭抵押債權之償還事宜，張坤祥並委由賴嘉傳辦理，而賴嘉傳又打電話給
      被上訴人戊○○之妻邱李貞守，表示願償還債權邱陳碧之繼承人即被上訴人等
      一萬五千元及五年之利息，是認定已屬於時效完成後，拋棄時效利益之行為，
      上訴人不得再以時效業經完成而拒絕給付。
  ２、由張坤祥原審之證詞可知，並未有張榮祥授權其償還抵押債權之表示，張坤祥
      於原審證稱係請賴代書塗銷抵押權登記，其並未要求賴嘉傳要如何處理。因此
      即使認定張榮祥有概括授權其兄張坤祥處理抵押權事宜，張坤詳亦未指示賴嘉
      傳為清償抵押債權之舉措。是不論賴嘉傳如何規劃辦理塗銷抵押權之方式，不
      能認已完全取得張坤祥之授權，包括承認已罹於時效之債權。又由賴嘉傳於原
      審之證詞如下：『當初張坤祥來找我辦理塗銷抵押權案件，我認為該案時效已
      完成，而當時我剛好認識戊○○，基於一片好意，勿需訴訟，所以我認為依一
      萬五千元再加五年的利息做為補償．．．．．』。由上述證詞顯見：賴嘉傳對
      時效完成乙節有法律上之認識。考慮本可提起訴訟請求塗銷抵押權，因其認識
      被上訴人之一之戊○○，想以和諧方式解決，而不直接訴諸訴訟。以及其提議
      之一萬五千元及五年利息，乃做為補償。按『補償』與『償還』不同。此處之
      『補償』乃為求得被上訴人，當時賴嘉傳並不知繼承人有多人及有人在國外，
      提出印鑑證明等文件配合塗銷，而給予些許補助，而其計算標準，即以土地登
      記簿上之抵押權數額為據，加上五年利息，而『清償』即係表示願對負債為返
      還之給付。是由賴嘉傳於原審之證詞亦不能看出，賴嘉傳有承認抵押債權而願
      償還該債權之意思；再由賴嘉傳之提議，亦非單純之事實承認，而係以被上訴
      人配合塗銷登記為條件，而提出補償之對價，是係屬要約性質，於被上訴人不
      同意後，雙方之和解契約即未成立，是無承認之問題。況且『承認』乃屬事實
      行為，依法自不能代理，則賴嘉傳如何代理『承認』？
  ３、由上說明可知，本件賴嘉傳並未受到償還抵押債權之指示或授權，其自行安排
      之處理方式，並不當然直接對張坤祥或張榮祥兄弟發生效力。且由賴嘉傳之處
      理方式，亦僅為酬謝被上訴人願配合辦理塗銷手續，而提議給予相當於原登記
      之抵押債權及五年利息作為補償，自與『承認』抵押債權於法律之涵意上顯不
      相同。綜上所述，原審判決認事用法並非妥適，是無續予維持之必要。
  三、證據：除援用原審之立證方法外補聲請訊問證人賴嘉傳 。
乙、被上訴人方面：
壹、被上訴人戊○○及甲○○部分：
  一、聲明：上訴駁回。
  二、陳述：除與原審判決書所載者相同茲予引用外，另稱：
（一）、由張坤祥於原審之證詞可明債務人張榮祥確有概括授權由其處理抵押權之相
        關事宜，否則不會有償還一萬一千二百元及五年利息之意思表示。
（二）、由代書賴嘉傳與證人邱李真守之電話通話內容，賴嘉傳並非『代理人』，而
        係傳達委託人張坤祥意思表示之『使者』，故並無代理問題，但已產生『承
        認』及『拋棄時效利益』之事實效果，此可由鈞院傳訊之證人邱李真守資為
        佐證。
（三）、代書賴嘉傳既只是辦理塗銷抵押權事宜，即無代張坤祥（或張榮祥）決定如
        何清償抵押借款之權利，亦無擅自主張如何清償之必要，若張坤祥或張榮祥
        未同意賴嘉傳所提之清償方式，則該清償之金額是否應由賴嘉傳自行負擔？
        實令人費解！矧以目前代書辦理塗銷登記之費用每件約二千元至三千元之譜
        不等，賴嘉傳實無大費周章透過友人查詢電話，並主動提出清償條件，且可
        能自負清償金額之必要。
（四）、綜上，賴嘉傳雖對時效完成有法律上認識，惟對時效完成後拋棄時效利益之
        法律效果未必知悉，是於張坤榮提出清償之條件拋棄時效利益之際，基於『
        使者』傳達訊息之地位，實際上已發生拋棄時效利益之法律效果，則在賴嘉
        傳對時效之認知不全情況下，又代張榮祥傳達意思表示，發生失權效果，賴
        嘉傳情感上證詞自有偏頗之虞，故由張坤祥、賴喜江及證人邱李真守之證述
        ，即可明張榮祥確有拋棄時效利益之意思表示，原審所認，自無違誤。
  三、證據：除援用原審之立證方法外補聲請訊問證人邱李真守。
貳、被上訴人丁○○、丙○○、乙○○、己○○部分：被上訴人均未於準備程序及言
    詞辯論期日到場，亦均無提出任何書狀為何聲明或陳述。
    理  由
一、被上訴人乙○○、丁○○、丙○○及己○○等人受合法通知，無正當理由均未於
    言詞辯論期日到場，核無民事訴訟法第三百八十六條各款事由，爰依上訴人之聲
    請，准由其一造辯論而為判決。
二、本件上訴人主張其於八十七年四月二十五日向訴外人張榮祥購得坐落屏東縣佳冬
    鄉○○段第四六八地號土地即系爭土地應有部分二分之一，並於同年六月十九日
    登記完畢，及訴外人張榮祥人曾於五十六年五月十七日將其系爭土地之所有權設
    定價值一萬一千二百元之抵押權予被上訴人之被繼承人邱陳碧，存續期間自五十
    六年四月二十六日至同年十月二十五日止等事實，業據其提出土地登記簿謄本及
    戶籍謄本各二份為證，且為被上訴人戊○○、甲○○所不爭執，其餘被上訴人乙
    ○○、丁○○、丙○○及己○○均無到場爭執，上訴人主張自堪信為真實。
三、其次上訴人起訴主張：其於八十七年四月二十五日向訴外人張榮祥購得系爭土地
    ，而系爭土地上存續之系爭抵押權土地登記謄本上於清償日期欄並未記載清償日
    期，則本件抵押債權之請求權時效應自債權成立之日即五十六年四月二十六日起
    算，十五年之時效期間應至七十一年四月二十六日止，再外加五年之除斥期間，
    至七十六年四月二十六日止，系爭抵押權已因除斥期間之經過而消滅，而上訴人
    繼受取得系爭土地之所有權，因系爭抵押權登記之存在而對上訴人所有權之行使
    有所限制，爰依繼承之法律關係及民法第七百六十七條之規定訴請排除對所有權
    之妨害，塗銷已消滅之系爭抵押權登記，被上訴人為邱陳碧之繼承人，被上訴人
    應就系爭抵押權於辦理繼承登記後依法塗銷系爭抵押權之登記等情。被上訴人乙
    ○○、丁○○、丙○○及己○○等人既未到庭陳述，亦未提出任何書狀以供參酌
    ；被上訴人甲○○及戊○○則以：債務人即訴外人張榮祥於八十八年八月間委由
    代書賴嘉傳透過其友人賴喜江，向被上訴人戊○○之代理人吳順利表示願償還債
    權人邱陳碧之繼承人即被上訴人本金一萬一千二百元及五年之利息，並向吳順利
    查詢被上訴人戊○○之妻邱李貞守之電話，嗣再由代書賴嘉傳打電話給邱李貞守
    ，為上述還錢之意思表示，並請其向被上訴人轉達，揆諸最高法院五十年度台上
    字第二八六八號判例意旨，債務人即訴外人張榮祥顯不得再以時效業經完成拒絕
    給付，是時效既未完成，自無除斥期間經過之問題，從而上訴人之訴應無理由等
    語置辯。是本件主要爭點為債務人張榮祥之究否委託並授權證人賴嘉傳向被上訴
    人為債務承認之表示，而生系爭抵押債權是否罹於十五年之消滅時效期間？及系
    爭抵押權是否因五年除斥期間之經過而消滅？經查：
（一）、按請求權，因十五年間不行使而消滅；消滅時效，自請求權可行使時起算，
        民法第一百二十五條前段及第一百二十八條前段均有明文。又債權未定清償
        期者，債權人得隨時請求清償，為民法第三百十五條所明定。是此項請求權
        自債權成立時即可行使，依民法第一百二十八條之規定，其消滅時效應自債
        權成立時起算，最高法院二十八年上字第一七六○號判例意旨可資參照。本
        件抵押債權之請求權時效，依前揭法律規定及判例意旨，固應自債權成立之
        日即五十六年四月二十六日起算，而至七十一年四月二十六日止，屆滿十五
        年之消滅時效期間。
（二）、又按民法第一百二十九條第一項第二款所謂之承認，為認識他方請求權存在
        之觀念表示，僅因債務人一方行為而成立，此與民法第一百四十四條第二項
        後段所謂之承認，須以契約為之者，性質迥不相同。又債務人於時效完成後
        所為之承認，固無中斷時效之可言，然既明知時效完成之事實而仍為承認行
        為，自屬拋棄時效利益之默示意思表示，且時效完成之利益，一經拋棄，即
        恢復時效完成前狀態，債務人顯不得再以時效業經完成拒絕給付，最高法院
        二十六年度鄂上字第三二號、三五七號及五十年度台上字第二八六八號判例
        均足資參照。
（三）、然查本件被上訴人戊○○固、甲○○固主張債務人即訴外人張榮祥曾授權其
        兄張坤祥全權處理系爭抵押債權之償還事宜，並由其兄張坤祥於八十八年八
        月間委由代書賴嘉傳透過其友人賴喜江，向被上訴人戊○○之友人吳順利查
        詢被上訴人戊○○家裡的電話，嗣再由代書賴嘉傳打電話給被上訴人戊○○
        之妻邱李貞守，表示願償還債權人邱陳碧之繼承人即被告一萬五千元及五年
        之利息等情，並舉證人邱李真守到庭證稱：去年證人賴嘉傳代書有打電話給
        伊，因當時伊之好友吳順利打電話來，告知有一位代書賴嘉傳要打電話找伊
        我，而賴喜江與賴嘉傳也熟識，且賴喜江是伊以前的鄰居。賴代書告訴伊，
        伊公公在五十幾年前借錢給姓張的，對方以土地設定抵押他說要幫忙處理，
        有說對方要付錢，要伊等將抵押塗銷，因其說的條件伊覺得不合理，且兄弟
        姊妹都在國外，只有伊等在臺灣，無法作主，當天代書電話有說，是對方要
        付錢，但金額已忘記了，是說要還錢還是補貼，亦不記得了，但代書沒有說
        『時間很久，抵押權已經無效』的話，賴代書至於有無再打過電話，則不知
        道，伊只接過他這一次電話，賴代書打電話給伊之感覺就是對方姓張的意思
        就是這樣，也是受對方的委託來跟伊等談，與蔡代書一樣。後來吳順利有打
        電話來問電話內容，有告訴他說跟蔡代書說的一樣，都不合理。那通電話讓
        伊之瞭解就是受託於對方要處理這件事，但有說要補償或還錢則已不記得，
        感覺上似乎說伊等不看在這一點點的錢上，要付幾萬元，把這件事處理掉，
        說要還錢，因為他們是欠錢之一方等語在卷，（見卷附本院八十九年九月十
        四日準備程序筆錄）；惟上訴人則舉證人賴嘉傳到庭證稱：其為代書，張坤
        祥本人到其事務所，要其幫忙找律師打塗銷抵押權的案件，是他兒子即上訴
        人的案件，因其與張坤祥很熟，而據張坤祥所說，伊弟弟即張榮祥出售一筆
        土地給伊，之後將土地過戶給兒子，土地上有抵押權設定，其看抵押權人是
        邱陳碧，因其與被上訴人戊○○很熟，還沒有找律師前，其知道邱陳碧年紀
        很大，且被上訴人戊○○在地方上是個年輕有為的人，如果直接打官司對他
        不好，才找朋友賴喜江找到被上訴人戊○○的電話，並與他聯絡，沒有聯絡
        到本人，是告訴他太太表示要幫他們辦繼承登記的意願，曾要他交付戶籍謄
        本讓其把系爭抵押權登記塗銷辦一辦，並本金加五年的利息補貼他們是否可
        行，對方回以要考慮後再答覆，但之後均無回覆任何消息，過約十天，又打
        電話給邱太太，他說因為兄弟姊妹很多，有的還住在美國，所以沒有辦法聯
        絡處理。而張坤祥沒有要其全權處理，亦不知道其處理的情形，其原意是為
        了他們雙方好，亦不知道被上訴人戊○○有那麼多兄弟姊妹等語在卷（見同
        前揭筆錄）。證人賴嘉傳既是受託代覓律師處理系爭抵押權之事宜，對受託
        事項自最明瞭，且與兩無何利害關係，是其證詞應屬可信。至於證人張坤祥
        於原審到庭證述確實為塗銷抵押權登記而透過友人找賴嘉傳辦理，在找賴代
        書之前，曾找過弟弟張榮祥，張榮祥說由其全權處理，但其並無要求賴代書
        要如何處理等語在卷（見原審卷第一百二十五頁之八十九年二月二十九日言
        詞辯論筆錄）；另證人賴喜江及吳順利等人分別到庭結證賴嘉傳取得被上訴
        人戊○○家中電話之經過等語在卷（見原審卷第一百零二頁之八十九年一月
        二十七日及同年二月二十九日言詞辯論筆錄），互核證人張坤祥與賴嘉傳之
        證詞均無一言提及授權賴嘉傳對債權人清償債務或承認債務或拋棄時效之詞
        ，有前開二名證人之證述可稽，至於證人吳順利與賴喜江均證述賴嘉傳取得
        被上訴人戊○○家中電話之經過事實，亦無一語談及賴嘉傳受委託之細節為
        何，有上開二名證人之證詞可參，而自證人賴嘉傳之證述更無從認定上訴人
        之父親張坤祥或張榮祥曾全權委託賴嘉傳為清償或承認債務或拋棄時效抗辯
        之情，是證人賴嘉傳雖對被上訴人戊○○之配偶邱李真守傳達給付金額一萬
        五千元及五年利息而並為被上訴人塗銷抵押登記之條件等情，尚難遽予認定
        其為上訴人父親張坤祥或張榮祥之代理人而已受委託向被上訴人承認及清償
        債務之情，是本件情狀與前揭最高法院判例所述意旨不符，被上訴人戊○○
        、秋幸香上開主張即無可採。而系爭土地上存續之系爭抵押權土地登記謄本
        上於清償日期欄並未記載清償日期，已說明如前，則上訴人主張本件抵押債
        權之請求權時效應自債權成立之日即五十六年四月二十六日起算，十五年之
        時效期間應至七十一年四月二十六日止，再外加五年之除斥期間，至七十六
        年四月二十六日止，系爭抵押權已因除斥期間之經過而消滅，上訴人主張抵
        押債權之請求權至七十一年四月二十六日止，業已罹於十五年之時效期間而
        消滅以及系爭抵押權因五年除斥期間經過於七十六年四月二十六日止已消滅
        乙節可信屬實。
（四）、綜上所述，上訴人主張繼受取得系爭土地之所有權，因系爭抵押權登記之存
        在而對上訴人所有權之行使有所限制一節亦屬可信，從而，上訴人本於繼承
        之法律關係及民法第七百六十七條之規定訴請排除對所有權之妨害，承及民
        法第七百六十七條所有物妨害排除請求權之規定，請求上訴人於辦理繼承登
        記後再為塗銷抵押權登記，於法有據，為有理由，應予准許。原審為上訴人
        敗訴之判決，尚有未洽，上訴意旨指摘原判決不當，求予廢棄改判，為有理
        由，爰由本院予以廢棄改判如主文第二項所示。
四、本件為判決基礎之事證已臻明確，兩造其餘攻繫防禦方法及提出之證據，核於判
    決結果不生影響，無一一審究論述之必要，附此敘明。
據上論結，本件上訴為有理由，依民事訴訟法第四百三十六條之一第三項、第四百五
十條、第三百八十五條第一項前段、第七十八條、第八十五條第二項，判決如主文。
中      華      民      國    九十      年      三      月    二十一    日
                                    臺灣屏東地方法院民事第一庭
~B審判長法官  李麗芳
~B法      官  李芳南
~B法      官  潘  快
本件不得上訴
右為正本，係照原本作成。
~B法 院 書 記 官  胡世瑩
中      華      民      國    九十      年      三      月      二十六  日


司法院資訊處製作；財團法人民間司法改革基金會備份。
